【裁判字號】    96,訴,1581
【裁判日期】    970324
【裁判案由】    返還無權占有土地
【裁判全文】
臺灣板橋地方法院民事判決              96年度訴字第1581號
原      告  乙○○○
訴訟代理人  羅廷祥律師
被      告  甲○○
訴訟代理人  劉楷律師
複代理人    李德正律師
            趙立偉律師
            丙○○律師
上列當事人間請求返還無權占有土地事件，經本院於民國97年3
月14日言詞辯論終結，判決如下：
    主    文
被告應將坐落台北縣新莊市○○段第三七六地號土地上如附圖編
號376-A 所示，面積三十六點八八平方公尺之鐵皮屋，及編號37
6-B 所示，面積二十二點零一平方公尺之雨棚拆除，並將該部分
土地返還原告。
訴訟費用由被告負擔。
本判決第一項於原告以新臺幣柒拾伍萬伍仟柒佰伍拾伍元為被告
供擔保後，得假執行；但被告如於執行標的物拍定、變賣或物之
交付前，以新臺幣貳佰貳拾陸萬柒仟貳佰陸拾伍元為原告預供擔
保，或將請求標的物提存，得免為假執行。
    事實及理由
一、原告主張：緣坐落台北縣新莊市○○段第376 地號土地（下
    稱系爭土地）為原告所有，被告於民國69年5 月間向其前手
    購買相鄰於上開土地之同段第374 地號土地持分及其上門牌
    號碼台北縣新莊市○○街73號1 、2 樓建物（整編前之門牌
    為四維路125 巷24號1 、2 樓），並於69年5 月5 日登記取
    得所有權。詎被告未經原告同意或授權，竟擅自於原告所有
    系爭土地如附圖編號376-A 、376-B 所示部份土地上增建建
    築物，以擴大其自己房屋之使用面積，據為己有，並在該增
    建物上搭設鋼架及棚頂，並在原告系爭土地上設攤營業圖利
    。查被告及前手均無占用系爭土地之權源，是上開增建物無
    論為被告或其前手所設置，均屬無權占有，爰依民法第767
    條規定請求被告拆屋還地。併為聲明：除假執行擔保金額以
    外，如主文所示。
二、被告則以：(一)系爭土地已供公眾通行之用，具有公用地役關
    係存在，原告提起本件訴訟欠缺權利保護必要：系爭土地固
    為原告所有，惟其曾與建商訂有合建契約，同意提供系爭土
    地作為合建基地以興建四層樓連棟集合式店舖住宅，被告所
    有台北縣新莊市○○街73號1 、2 樓房屋為其中一戶，由地
    籍圖及現場狀況均可顯示原告自始即有提供系爭土地作為一
    樓店舖或住宅住戶對外出入通行及供公眾通行必要道路之用
    ，原告自不得悖於原有約定收回系爭土地。故系爭土地既由
    原告提供予被告及不特定人用作通行之用，歷經30年已為既
    成巷道，原告所有權之行使即應受限制。故原告雖仍保有系
    爭土地所有權，惟其基於所有權而生之使用、收益等權能即
    受限制，系爭土地所有權縱未為移轉登記，無礙公用地役關
    係之存在，則土地所有人不得違反供公眾通行之目的而為使
    用，請求將系爭土地返還自己。再者，由現場狀況可知，被
    告所有如附圖所示376-A 之鐵皮棚架，與相鄰數十戶連棟集
    合式店舖外之鐵皮棚架均為整齊劃一搭建而成，亦徵系爭土
    地係原告當初與建商訂立合建契約時，即同意將系爭土地作
    為該住宅住戶對外出入通行及供公眾通行必要道路之用，原
    告本應遵守約定，供被告通行出入，且有長年供公眾通行之
    事實，亦屬既成道路，而有法定通行權存在。縱如附圖所示
    376-A 、376-B 部分棚架設置有妨礙公眾通行情事，此應由
    地方政府依公權力排除，原告逕提訴訟應無理由。(二)如附圖
    所示376-B 雨棚部分，並非被告占有使用中：被告長年居住
    於馬祖，被告所有台北縣新莊市○○段地374 地號土地上之
    建物係出租他人使用，被告僅向房客收取租金，完全不知該
    屋及屋旁巷道之使用情形，如附圖所示376-B 雨棚部分根本
    非被告搭建及所有，亦非被告占有使用中，被告更不知究竟
    何人占有使用，是原告就此部分向被告請求顯屬無理。(三)如
    附圖所示376-A 部分之土地，原告不得請求被告返還：如附
    圖所示376-A 部分所搭設之鐵皮棚架，並非被告所搭建，乃
    被告向前手購得坐落台北縣新莊市○○段第374 地號土地上
    之建物時即已存在，且該鐵皮棚架並無礙公眾通行，僅係因
    新莊地區連年淹水，被告方於90年左右自行加設鐵捲門附於
    該鐵皮棚架，縱使該鐵皮棚架或雨棚有妨害公眾通行之情事
    ，亦應由公權力加以排除，原告逕行提起本件訴訟應無理由
    等語資為抗辯，併為答辯聲明：原告之訴駁回，並陳明如受
    不利判決願供擔保，請准宣告免為假執行。
三、查系爭第376 地號土地係原告所有，其上如附圖編號376-A
    所示，面積36.88 平方公尺搭有鐵皮建物，及如附圖編號37
    6-B 所示面積22.01 平方公尺設有雨棚，而上開鐵皮建物係
    自被告所有同段第1997號建號建物，即門牌號碼台北縣新莊
    市○○街73號1 、2 樓房屋往外增建，上開雨棚則係架設於
    上開鐵皮增建上往外延伸之事實，業據原告提出系爭土地登
    記謄本、新莊市○○段第1997建號建物登記謄本、現場相片
    10紙等件為證，並經本院於96年11月6 日至現場勘驗無誤，
    有勘驗筆錄在卷可稽，且經本院囑託台北縣新莊地政事務所
    測量，並製作複丈成果圖附卷可按。被告對上情亦不爭執，
    自堪信原告此部分之主張為真實。
四、按所有人對於無權占有或侵奪其所有物者，得請求返還之。
    對於妨害其所有權者，得請求除去之，民法第767 條前段及
    中段定有明文。且所有物返還請求權之相對人為現在的無權
    占有或侵奪占有之人，即應以現在占有該物之人為被告，而
    除去妨害請求權之相對人係就已生妨害之事實，有將之除去
    之支配力者，最高法院39年上字第1061號判例參照。本件系
    爭土地上確有前項所述遭占用之情形。是本件應審究者為：
    被告就附圖編號376-A所示之鐵皮增建物、編號376-B之雨棚
    有將之拆除之處分權？被告占有系爭土地是否具有合法之權
    源？茲分述於後。
  (一)查系爭土地如附圖編號376-A 所示之鐵皮增建物之鐵皮棚架
    部分為被告向前手購買台北縣新莊市○○街73號1 、2 樓房
    屋及基地時即已存在，非被告所搭蓋，被告於購買上開房地
    後，始就如附圖所示376-A 之鐵皮棚架再自行加設鐵捲門等
    情，為被告所辯，原告並不爭執，而堪信為真實。然如附圖
    編號376-A 所示之鐵皮增建物係由被告所買受之上開成德街
    73號1 、2 樓合法建物外，再行往外增建，與原有建物相通
    ，並不具任何構造上或使用使用上之獨立性。而如附圖編號
    376-B 所示之雨棚，則係搭設於如附圖編號376-A 所示之鐵
    皮增建物上往外延伸，業經本院至現場勘驗屬實，有勘驗筆
    錄在卷可稽，並經原告提出現場現片10紙附卷可證（見本院
    卷第25至26頁、第121 至123 頁），且為被告所不爭執，已
    如前述。按動產因附合而為不動產之重要成分者，不動產所
    有人取得動產所有權，民法第811 條有明文規定，故主建物
    附加之增建物如無構造上、使用上之獨立性，應屬主建物之
    附屬物而為主建物之一部分，不得獨立為物權之客體（最高
    法院92年度台抗字第338 號裁判要旨、88年度台上字第485
    號裁判要旨參照）。是本件不論如附圖編號376-A 所示之鐵
    皮增建物、376-B 所示之雨棚原為何人所搭建，均應已由新
    莊市○○街73號1 樓建物之所有權人即被告取得所有權，被
    告自有將之除去之處分權。因此，被告辯稱附圖編號376-A
    所示之鐵皮增建物、附圖編號376- B所示之雨棚均非其所搭
    建及占用，原告不應請求其拆除云云，自屬無據。
  (二)另按私有土地供公眾通行已歷數十年，已成道路，在公法上
    雖應認有公用地役關係存在，其所有權之行使應受限制；惟
    該土地既未經徵收，仍為私人保留，則土地所有權人仍保有
    其所有權能，對於無權占有其土地者，仍得行使民法第767
    之物上請求權，請求無權占有者返還土地，僅在公法上其所
    有權之行使應受不得違反供公眾通行之目的及不許擅自圍堵
    已成之道路或變更作建築基地之限制而已（最高法院96年度
    台上字第312 號裁判要旨、最高法院84年度台上字第2153號
    裁判要旨參照。本件原告所有系爭第376 地號土地其地目為
    「建」，並非道路地，有土地登記謄本附卷可參（見本院卷
    第5 頁），且經本院現場履勘結果，附圖編號376-A 所示之
    鐵皮增建設有鐵捲門，與所鄰四維路、成德街隔開，而與被
    告所有成德街73號1 樓建物相通，且均經被告出租他人使用
    ，於本院履勘當日，則有他人設攤營業使用，有勘驗筆錄及
    現場相片附卷可參。是系爭土地如附圖編號376-A 所示部分
    ，顯為被告以出租他人之方式專用中，並無供公眾通行之情
    事。被告就其辯稱系爭土地如附圖編號376-A 所示部分已供
    公眾通行數十年，為既成道路一節，未能舉證以實之，已難
    信為真實。且附圖編號376-B 所示雨棚雖係位於新莊市○○
    街上，有台北縣新莊地政事務所複丈成果圖及原告所提現場
    現片在卷可稽，然依上開最高法院裁判要旨，被告亦僅得享
    有公法上通行之反射利益而已，被告在其所有新莊市○○街
    73號房屋設置附圖所示編號376-A 之鐵皮增建、編號376-B
    之雨棚，占用系爭土地，自屬侵害原告之系爭土地所有權。
    原告自得本於所有權作用請求被告拆除該鐵皮增建及雨棚。
    次查：被告辯稱原告曾與建商訂有合建契約，並就系爭土地
    出具土地使用同意書，同意提供系爭土地作為合建基地以興
    建四層樓連棟集合式店舖住宅，可認原告自始即有提供系爭
    土地作為一樓店舖或住宅住戶對外出入通行及供公眾通行必
    要道路之用一節，縱為真實，亦不表示被告有單獨使用系爭
    土地之正當權源。且原告雖不否認曾就系爭土地出具使用同
    意書與建設公司合建房屋，然並不能因而證明原告有默許向
    建設公司購買合建房屋之第三人得於系爭土地上為任何建築
    物之增建行為。是被告辯稱系爭土地有公用地役關係，且被
    告曾出具系爭土地使用同意書予建商，可認原告同意供一樓
    店舖或住宅住戶對外出入通行，故原告不得以所有權人之地
    位請求其拆屋還地云云，自屬無據。
五、從而，原告基於所有權人之地位，依民法第767 條規定，請
    求被告拆除系爭土地如附圖所示編號376-A 之鐵皮屋，及編
    號376-B 之雨棚，並將該部分土地返還原告，於法有據，應
    予准許。
六、因本案事證已臻明確，兩造其餘主張、陳述及所提之證據暨
    攻擊防禦方法，經本院審酌後，認均與本案判斷結果無影響
    ，毋庸再予一一審酌，附此敘明。
七、兩造分別均陳明願供擔保請准為假執行或免為假執行之宣告
    ，經核均無不合，爰分別酌定相當擔保金額准許之。
據上論結，本件原告之訴為有理由，依民事訴訟法第78條、第39
0 條、第392 條，判決如主文。
中    華    民    國    97    年    3     月    24    日
                  民事第一庭    法  官  黃信樺
以上正本係照原本作成
如對本判決上訴，須於判決送達後20日內向本院提出上訴狀
中    華    民    國    97    年    3     月    24    日
                                書記官  李佳靜


司法院資訊處製作；財團法人民間司法改革基金會備份。
